臺灣苗栗地方法院刑事判決
110年度訴字第130號
公  訴  人  臺灣苗栗地方檢察署檢察官
被      告  袁勝軍



上列被告因加重詐欺等案件，經檢察官提起公訴（110年度少連
偵字第2、3號），被告於準備程序中就被訴事實為有罪之陳述，
經本院裁定進行簡式審判程序，判決如下：
    主  文
甲○○犯三人以上共同冒用政府機關及公務員名義詐欺取財罪，處
有期徒刑壹年叁月。
未扣案之犯罪所得新臺幣捌仟元沒收，於全部或一部不能沒收或
不宜執行沒收時，追徵其價額。
    理  由
一、犯罪事實
　　甲○○自民國109年8月下旬某日起，加入甲○○（行為時未滿18
    歲，真實姓名年籍詳卷）、陳翰、真實姓名年籍不詳，綽號
    「大阪」、「小胖」等人所組成之詐欺集團，擔任俗稱「車
    手」之角色，負責收取詐欺所得款項等工作。甲○○與甲○○、
    「大阪」、「小胖」及其他真實姓名年籍不詳之詐欺集團成
    員，共同意圖為自己不法之所有，基於詐欺取財之犯意聯絡
    ，先由真實姓名年籍不詳之詐欺集團成員，於109年8月28日
    中午12時許，撥打電話予乙○○，自稱警官、警察機關隊長、
    組長，並佯稱：乙○○因涉及重大刑案，將凍結其名下帳戶1
    年半，須配合提供新臺幣（下同）35萬元解決云云，致乙○○
    陷於錯誤，依該等詐欺集團成員之指示，於109年8月28日下
    午3時51分許，在苗栗縣○○鎮○市路0段000巷0弄00號前，將
    現金35萬元交付與依「大阪」以電話指示前往收取之甲○○、
    甲○○，由甲○○在上開地點附近等候。復由甲○○依「大阪」以
    電話指示，於不詳時間，在桃園市新屋區新屋交流道附近某
    公園內，將上開所收取之款項交付與「小胖」。
二、證據標目
　‧被告於本院準備程序及審理中之自白
　‧被告之警詢筆錄、偵訊筆錄
　‧證人即同案少年甲○○之警詢筆錄、偵訊筆錄
　‧證人即告訴人乙○○之警詢筆錄
　‧偵查報告
　‧路口監視器錄影畫面擷圖
　‧告訴人提供之存摺內頁影本
三、法令之適用
　㈠適用法條之說明
　　被告所加入之詐欺集團，其中真實姓名年籍不詳之詐欺集團
    其他成員係以警官、警察機關隊長、組長等公務員名義，撥
    打電話向告訴人施以詐術，足徵係冒用政府機關及公務員名
    義犯詐欺取財犯行無訛；又上開詐欺集團，除對告訴人施以
    詐術之詐欺集團其他成員外，尚有以電話指示被告、甲○○收
    取贓款之「大阪」，及甲○○、「小胖」等人（真實姓名年籍
    不詳之詐欺集團成員均無證據證明為未滿18歲之人）共同參
    與詐欺取財之實行，而被告主觀上對此亦有認識，堪認本件
    共同從事詐欺取財犯行之詐欺集團成員已有3人以上，甚為
    明確。
　㈡罪名及處罰條文
　⒈是核被告所為，係犯刑法第339條之4第1項第1款、第2款之三
    人以上共同冒用政府機關及公務員名義詐欺取財罪。
　⒉又被告為90年9月生，於行為時尚未滿20歲，非屬成年人，自
    無兒童及少年福利與權益保障法第112條第1項前段加重刑罰
    規定之適用。公訴意旨認被告成年人故意與少年甲○○共同犯
    本件犯行，應依兒童及少年福利與權益保障法第112條第1項
    之規定加重其刑，容有誤會，附此指明。
　㈢共同正犯
　⒈被告加入本件詐欺集團，擔任取款車手，雖非居於核心地位
    ，未必對於詐欺集團全體成員及身分均有所認識，亦未自始
    至終參與詐欺取財各階段之犯行，惟衡諸現今詐欺集團之通
    常犯罪型態、模式，自蒐集人頭帳戶（或門號）、撥打電話
    實行詐騙、指定被害人匯款帳戶、自人頭帳戶提領款項、取
    贓、分贓等階段，乃需由多人縝密分工方能完成之集團性犯
    罪，倘其中有任一環節脫落，將無從順遂達成詐欺取財之目
    的，則被告對本件詐欺集團具有細密之多人分工模式及集團
    成員間彼此扮演不同角色而分擔相異工作等節，主觀上自應
    有所認識，而被告擔任車手負責收取詐欺所得款項，雖未親
    自對被害人施以詐術，然其所參與者既係整體犯罪計畫不可
    或缺之重要環節，目的在於確保詐欺所得贓款，堪認被告確
    係基於共同犯罪之意思，與詐欺集團其他成員間，在合同意
    思範圍內，各自分擔犯罪行為之一部，相互利用他人之行為
    ，以達犯罪之目的，自應就其所參與之犯行，共同負責。
　⒉是被告與詐欺集團其他成員間共同實行本件犯行，應論以刑
    法第28條之共同正犯。
　㈣包括一罪
　　告訴人遭詐欺集團成員冒用政府機關及公務員名義，先後數
    次撥打電話施以詐術，致告訴人陷於錯誤，而交付上開現金
    予甲○○，復由甲○○、被告收取上開現金之行為，均係基於同
    一犯意，於密切接近之時、地或同時同地實行，侵害同一被
    害人之法益，應合為包括之一行為予以評價，而論以包括一
    罪。
　㈤沒收
　　被告固於犯罪事實所示之時、地，與甲○○前往指定地點向告
    訴人收取現金35萬元，然被告於偵查及本院審理中均稱：伊
    將贓款交付給「小胖」，「小胖」當下就拿2萬3,000元給伊
    ，伊再將其中1萬5,000元轉交甲○○，伊實際取得8,000元等
    語（警卷第10、11頁，他卷第88頁反面，本院卷第216頁）
    ，堪認被告因本件犯行實際取得之犯罪所得為8,000元。是
    上開犯罪所得雖未扣案，仍應依刑法第38條之1第1項前段、
    第3項之規定，宣告沒收，並於全部或一部不能沒收或不宜
    執行沒收時，追徵其價額。
四、量刑理由
　㈠本件為被告加入詐欺集團，以多人縝密分工方式實行詐欺犯
    罪，被告擔任車手，共同參與加重詐欺犯行之案件。被告依
    詐欺集團成員之指示，與甲○○共同前往指定地點向告訴人收
    取詐欺所得款項，分擔詐欺集團犯罪模式中不可或缺之車手
    工作，犯行具有一定計畫性、組織性，並嚴重危害交易秩序
    與社會治安，惡質性頗高，所為誠值非難。被告加入詐欺集
    團擔任車手之動機、經過主要係為獲得報酬，足認其規範意
    識顯然低落，並無特別應予斟酌之情事。被告本件犯行造成
    告訴人受有財產上損害，金額高達35萬元，所侵害財產法益
    之情節及程度難謂輕微，惟考量被告擔任車手，尚非詐欺集
    團之核心角色，就本件犯罪所得之利益為8,000元，迄未與
    告訴人達成和解或賠償其損害等情，在量刑上，尚非無就被
    告之行為態樣及參與程度綜合斟酌之餘地。
　㈡另考量被告於109年間，因公共危險案件，經檢察官為緩起訴
    處分（嗣經撤銷緩起訴，另經法院判處罪刑確定），此外於
    本件犯行前並無詐欺前科紀錄，被告犯後始終坦承犯行之態
    度，足見其對於本件犯行相應之責任已有相當之體認，復斟
    酌被告與共犯在量刑上之衡平性，自述所受教育程度為高中
    肄業，入監前從事物流工作，月薪約2萬6,000元，與家中祖
    父母、胞姊同住，被告行為時年僅18歲，尚未成年，可認其
    更生改善之可能性較高，爰以行為人之責任為基礎，並審酌
    上開各情等一切情狀，量處如主文所示之刑。
五、不另為無罪之諭知部分
　㈠公訴意旨另以：被告前揭行為，亦係基於洗錢之犯意，尚涉
    犯洗錢防制法第14條第1項洗錢罪嫌等語。
　㈡按為澈底打擊洗錢犯罪，洗錢防制法第2條規定已將洗錢行為
    之處置、分層化及整合等各階段，全部納為洗錢行為。所謂
    「處置」即同條第1款所定將犯罪所得直接予以處理之「移
    轉變更型」；「分層化」即同條第2款所定為使偵查機關難
    以追查金流狀況，以迂迴層轉、化整為零之分層化包裝方式
    ，掩飾或隱匿特定犯罪所得之本質、來源、去向、所在、所
    有權、處分權或其他權益之「掩飾隱匿型」；「整合」即同
    條第3款所定收受、持有或使用他人犯罪所得，使該犯罪所
    得披上合法之外衣，俾回歸正常金融體系之「收受持有型」
    。可見洗錢防制法已將洗錢行為之本質定性為影響合法資本
    市場之金流秩序，並阻撓偵查作為（最高法院110年度台上
    字第1797號判決意旨參照）。申言之，洗錢防制法之立法目
    的，在於防範及制止因犯特定犯罪而取得或變得之財物或財
    產上利益及其之孳息，藉由包含處置、分層化及整合等各階
    段之洗錢行為，使其形式上轉換成為合法來源，以掩飾或切
    斷特定犯罪所得與犯罪之關聯性，而藉以逃避追訴、處罰。
　㈢經查：
　⒈被告固係依「大阪」之指示，與甲○○前往指定地點向告訴人
    收取上開現金。惟揆諸上開說明，洗錢防制法第14條第1項
    之一般洗錢罪，依同法第2條之規定，仍應以行為人有為逃
    避或妨礙所犯特定犯罪之追查或處罰之犯意及行為，為其成
    立要件。因此是否為洗錢行為，自應就犯罪全部過程加以觀
    察，不僅須行為人客觀上有掩飾或隱匿特定犯罪所得之財物
    或財產上利益之具體作為，主觀上更須具有掩飾或隱匿其犯
    罪所得或變得之財產或財產上利益與犯罪之關聯性，使其來
    源形式上合法化，以逃避國家追訴、處罰之犯罪意思，始克
    相當。
　⒉被告本件向告訴人收取詐欺贓款，係以告訴人當面將現金交
    付甲○○之方式為之，甲○○收取上開現金之行為仍屬加重詐欺
    取財犯行之一部，特定犯罪所得與特定犯罪間之關聯性尚未
    被掩飾或切斷，此與被害人因受騙將款項匯入詐欺集團所持
    有之人頭金融帳戶時，詐欺取財犯罪即已完成，再由車手持
    人頭帳戶金融卡提領贓款，藉此製造金流斷點，形式上合法
    化其所得來源，使司法機關難以溯源追查其金流軌跡，以掩
    飾或隱匿特定犯罪所得之行為態樣，實屬有別；又被告作為
    車手，將詐欺贓款交付與詐欺集團其他成員，亦係單純依「
    大阪」以電話指示所為，其客觀上之具體作為，既未將特定
    犯罪所得引入合法金融體系，或藉移轉或變更行為達成隱匿
    效果，則就被告行為態樣以觀，即難推認其主觀上確有掩飾
    或隱匿特定犯罪所得之意圖。從而，被告本件收取並交付贓
    款之行為，在客觀上是否可認係將刑事不法所得移轉予他人
    而達成隱匿效果之處置行為，或係掩飾、隱匿詐欺犯罪所得
    去向，而製造金流斷點之行為，均非無疑，更不能憑此逕認
    其主觀上有何掩飾、隱匿其詐欺犯罪所得，而使其來源形式
    上合法化，以逃避國家追訴、處罰之意思，自無從論以洗錢
    防制法第14條第1項之一般洗錢罪。
　㈣綜上所述，本件依公訴意旨所提出之證據，尚無從認定被告
    有前揭公訴意旨所指洗錢防制法第14條第1項之一般洗錢罪
    犯行，公訴意旨認被告所為另涉上開罪嫌，容有誤會。惟公
    訴意旨既認此部分若成立犯罪，與前揭論罪科刑之部分，有
    想像競合犯之裁判上一罪關係，爰不另為無罪之諭知。
六、不另為免訴之諭知部分
　㈠公訴意旨另以：被告前揭自109年8月間加入由「小胖」、甲○
    ○及其他真實身分不詳之人共組之詐欺集團，擔任車手，負
    責出面收取被害人所交付之款項，因認被告亦涉犯組織犯罪
    防制條例第3條第1項後段之參與犯罪組織罪嫌等語。
　㈡被告自109年8月下旬某日起，參與甲○○、陳翰、綽號「大阪
    」、「小胖」等人所組成具有持續性、牟利性之有結構性犯
    罪組織之本件詐欺集團之犯行，業經本院以109年度訴字第4
    99號判決，就其所犯組織犯罪防制條例第3條第1項後段之參
    與犯罪組織罪，與其於參與犯罪組織之繼續中，於最先繫屬
    於法院之該案件中，所犯首次加重詐欺犯行部分，依想像競
    合犯，從一重處斷，論以加重詐欺取財罪，於110年6月15日
    判決確定在案等情，有前揭判決書及臺灣高等法院被告前案
    紀錄表附卷可稽。復據被告於偵查中陳稱：伊加入上開詐欺
    集團，總共到苗栗取錢3次，其中1次與甲○○，另2次與陳翰
    一起去等語明確（他卷第88頁反面至89頁），堪認前揭判決
    中被告所參與之犯罪組織即為本件詐欺集團無訛。行為人於
    參與同一詐欺集團之多次加重詐欺行為，即應以數案中「最
    先繫屬於法院之案件」為準，以「該案件」中之「首次」加
    重詐欺犯行與參與犯罪組織罪論以想像競合。縱該首次犯行
    非屬事實上之首次，亦因參與犯罪組織之繼續行為，已為該
    案中之首次犯行所包攝，該參與犯罪組織行為之評價已獲滿
    足，自不再重複於他次詐欺犯行中再次論罪，俾免於過度評
    價及悖於一事不再理原則（最高法院109年度台上字第3945
    號判決意旨參照）。是本件被告被訴參與犯罪組織部分，自
    應為前揭確定判決之既判力所及（最高法院49年台非字第20
    號、60年台非字第77號判例、100年度台上字第6561號判決
    意旨參照），依刑事訴訟法第302條第1款之規定，法院應諭
    知免訴之判決。惟公訴意旨既認此部分與前揭論罪科刑之部
    分，有想像競合犯之裁判上一罪關係，爰不另為免訴之諭知
    。
據上論斷，依刑事訴訟法第273條之1第1項、第299條第1項前段
，判決如主文。
本案經檢察官楊岳都提起公訴，檢察官蕭慶賢到庭執行職務。
中　　華　　民　　國　　111 　年　　5 　　月　　12　　日
　　　　　　　　　刑事第一庭　法　官　高御庭
以上正本證明與原本無異。
如不服本判決應於收受送達後20日內向本院提出上訴書狀，並應
敘述具體理由；其未敘述上訴理由者，應於上訴期間屆滿後20日
內向本院補提理由書（均須按他造當事人之人數附繕本）「切勿
逕送上級法院」。告訴人或被害人如對於本判決不服者，應具備
理由請求檢察官上訴，其上訴期間之計算係以檢察官收受判決正
本之日期為準。
中　　華　　民　　國　　111 　年　　5 　　月　　12　　日
　　　　　　　　　　　　　　　書記官　林怡芳
附錄本案論罪科刑法條全文：
中華民國刑法第339條之4
（加重詐欺罪）
犯第339條詐欺罪而有下列情形之一者，處1年以上7年以下有期
徒刑，得併科1百萬元以下罰金：
一、冒用政府機關或公務員名義犯之。
二、三人以上共同犯之。
三、以廣播電視、電子通訊、網際網路或其他媒體等傳播工具，
    對公眾散布而犯之。
前項之未遂犯罰之。